臺灣高等法院民事判決　　　　　　　　　　　　　　九十二年度保險上字第二０號
　　上　訴　人　瑞士商環球瑞泰人壽保險股份有限公司台灣分公司
　　法定代理人　范高爾
　　訴訟代理人　黃訓章律師
　　被　上訴人　丙○○(即蘇燦.
　　　　　　　　乙○○(即蘇燦.
　　兼右二人之
　　法定代理人　甲○○即蘇燦.
　　共　　　同
　　訴訟代理人　蕭顯忠律師
當事人間請求給付保險金事件，上訴人對於中華民國九十二年一月九日臺灣板橋地方
法院九十一年度保險字第一八號第一審判決提起上訴，本院於九十二年十二月三十日
言詞辯論終結，判決如下：
    主      文
上訴駁回。
第二審訴訟費用由上訴人負擔。
    事      實
甲、上訴人方面：
一、聲明：（一）原判決廢棄。（二）被上訴人在第一審之訴及假執行之聲請均駁回
    。
二、陳述：除與原判決記載相同者茲以引用外，並補稱略以：
（一）依目前保險實務，關於書面詢問事項均須經主管機關財政部保險司事先審核通
      過，故可知書面詢問事項原非上訴人所得隨意設定詢問內容，且列為書面詢問
      事項者，對上訴人（即保險人）就危險估計自屬重要。且上訴人核保手冊中對
      與本件有關之黃疸病、肝功能受損、酒精性肝炎等均列為拒絕投保，今原審未
      究明違反要保書上之書面詢問者，即屬足以變更或減少保險人對危險估計，即
      遽認上訴人不能解除系爭保險契約之主契約，顯有未合。
（二）要保人說明不實時，如已變更或減少保險人對於危險之估計者，則不論危險已
      否發生，保險人均得解除契約，此為保險法第六十四條第二項所明定。其立法
      理由在於保險契約為最大善意契約，為求保險制度中「對價平衡」及「誠實信
      用」基本原則之實現，若要保人違反告知，已達破壞「對價平衡」及「誠實信
      用」原則，則不論危險是否發生，保險人均得解除契約。
三、證據：除援用原審所提出證據外，並補提公司變更登記表、核保作業（酒精性肝
    炎）節本等件為證。
乙、被上訴人方面：
一、聲明：如主文第一項所示。
二、陳述：除與原判決記載相同者茲以引用外，並補稱略以：
（一）本件要保人即原審原告蘇燦輝（其於本院審理中之九十二年四月三十日死亡，
      由被上訴人依法承受訴訟，以下稱蘇燦輝）於民國（下同）八十七年間因身體
      不適，住院檢查，醫師無法判別病因，而其症狀自然消退後出院，因醫師不知
      係何病而未告知病名，僅稱可能係飲酒引起，故僅於病歷上記載「疑膽汁滯留
      性肝炎（酒精性肝病）」，故其是否罹患「肝炎」尚無所知，況其因不知而未
      告知，既無故意，亦非過失，自無違反保險法第六十四條所規定之告知義務。
（二）又蘇燦輝之「疑膽汁滯留性肝炎」縱認確係膽汁滯留性肝炎，與上訴人核保手
      冊中所稱「酒精性肝炎」，不但病名不同，其病因、嚴重性等亦完全不同，而
      蘇燦輝亦無黃疸病、肝功能受損，可知膽汁滯留性肝炎並不屬於拒絕投保項目
      ，自不影響上訴人對危險之估計。
三、證據：除援用原審所提出證據外，並補提
丙、本院依上訴人聲請向中央健康保險局（下稱中央健保局）調閱蘇燦輝八十四年一
    月起至九十二年六月三十日止之就診資料，及函詢石保順醫院、台北縣立三重醫
    院（以下稱三重醫院）、義榮診所。
    理      由
一、本件原審原告蘇燦輝於本院審理中之九十二年四月三十日死亡，其繼承人為其配
    偶甲○○、子丙○○（八十年一月九日生）、女乙○○（八十五年八月二十六日
    生）等三人，並依法向本院聲明承受訴訟之情，有承受訴訟聲明狀、
    件為證（見本院卷七五至七九頁），核與民事訴訟法第一百六十八條及一百七十
    五條規定相符，應予准許，合先陳明。
二、被上訴人主張：蘇燦輝於八十九年十月二十五日向上訴人投保終身壽險主約及重
    大疾病終身健康保險附約、新防癌終身保險附約、個人傷害保險附約、個人傷害
    醫療保險甲型、健康保險附約（定額加強型，含住院醫療保險金、手術及雜費保
    險金；實支實付型計劃）、豁免保費附約（標準型）。嗣蘇燦輝因罹患下咽癌於
    九十年一月十八日於國立台灣大學醫學院附設醫院（以下稱台大醫院）施行「近
    全侯切除併部分咽喉切除手術」，蘇燦輝乃於同年五月二十五日向上訴人提出理
    賠申請書，遭上訴人拒絕，爰本於保險契約之法律關係，求為命上訴人給付保險
    金二百四十萬一千四百元及加計自理賠通知十五日後之翌日即九十年六月十日起
    至清償日止，按年息百分之十計算之法定遲延利息之判決。
三、上訴人則以：因蘇燦輝曾罹患肝炎，卻於投保時未告知，顯違反告知義務，爰依
    保險法第六十四條第二項規定，解除系爭保險主契約，則附契約即失所附麗，亦
    溯及無效，故無庸理賠云云，資為抗辯。
四、查蘇燦輝於八十九年十月二十五日向上訴人投保終身壽險主約及重大疾病終身健
    康保險附約、新防癌終身保險附約、個人傷害保險附約、個人傷害醫療保險甲型
    、健康保險附約（定額加強型，含住院醫療保險金、手術及雜費保險金；實支實
    付型計劃）、豁免保費附約（標準型）。嗣蘇燦輝因罹患下咽癌於九十年一月十
    八日於台大醫院施行「近全侯切除併部分咽喉切除手術」，蘇燦輝乃於同年五月
    二十五日向上訴人提出理賠申請書，遭上訴人拒絕等情，業據提出保險單、台大
    醫院診斷證明書、台北安和郵局第二六九號存證信函、出院病歷摘要、個人專屬
    保險建議書、醫療費收據等件為證（見原審卷一四至一六頁、三五及四五至四八
    頁、三六至四三頁、四九至五四頁），並為上訴人所不爭執，堪信為真。
五、本件兩造所爭執者為蘇燦輝是否違反保險契約之告知義務？若有違反，則上訴人
    得否據以解除系爭保險契約？茲分別論述如下：
（一）按「訂立契約時，要保人對於保險人之書面詢問，應據實說明。」、「要保人
      故意隱匿，或因過失遺漏，或為不實之說明，足以變更或減少保險人對於危險
      之估計者，保險人得解除契約；其危險發生後亦同。但要保人證明危險之發生
      未基於其說明或未說明之事實時，不在此限。」，保險法第六十四條第一項、
      第二項分別定有明文。即若保險事故與要保人所未告知或不實說明之事項並無
      關聯，則該事項已確定對保險事故之發生不具任何影響，保險人亦未因該未告
      知或不實說明之事項，而造成額外之負擔，「對價平衡」並未遭破壞，故此時
      保險人即不得以此為由，解除契約，否則即與誠信原則有違，此為當然之解釋
      ，並非法律故意排除 (八十一年四月二十日修正保險法時，為免爭議，於第六
      十四條第二項即增列「要保人證明危險之發生未基於其說明或未說明之事實時
      ，不在此限。」之但書)（最高法院八十二年度台上字第二七九號判決及同院
      八十八年度台上字第二一二二號判決意旨參照）。
（二）經查，蘇燦輝於八十七年七月三日因黃疸而至台大醫院就診，並於同年月十日
      出院，經台大醫院診治結果為「疑似膽汁滯性肝炎、酒精性肝臟疾病」，有被
      上訴人所提台大醫院出院病歷摘要附卷足參（見原審卷四○頁），依上訴人之
      要保書中第十四項是關於被保險人（即蘇燦輝）書面詢問事項所載：「．．．
      ６、過去五年內是否曾因患有下列疾病而接受醫師治療、診療或用藥？．．．
      (4)肝炎、肝內結石、肝硬化、肝功能異常（GOT、GPT異於檢驗標準的正常值）
      ？）」（見原審卷一九頁），及參照上訴人之核保作業程序所載：「如果黃疸
      病、．．．、酒精性肝炎、．．．，則拒絕投保」以觀（見本院卷二五頁），
      則蘇燦輝曾因黃疸至台大醫院急診，並經診治為「疑似膽汁滯性肝炎、酒精性
      肝臟疾病」，且依據上開出院病例摘要記載列印日期為八十七年七月十一日，
      可知蘇燦輝於出院時應已知悉其上開住院原因，故其於八十九年十月二十五日
      與上訴人簽訂系爭保險契約時，應有告知上訴人上情之義務，以供上訴人於接
      受其投保聲請時，作為危險評估之依據。
（三）惟蘇燦輝雖有違反書面詢問之告知義務，但依據保險法第六十四條第二項但書
      規定，若蘇燦輝證明其危險之發生未基於其說明或未說明之事實時，上訴人即
      不得解除系爭保險契約。經查：
  １、被上訴人主張：關於附約保險事故之發生（即蘇燦輝罹患鼻咽癌），與上訴人
      所稱蘇燦輝未告知事項（即蘇燦輝曾因酒精性肝炎住院受醫師診療及住院七日
      ）間並無因果關係等情，業經原審依上訴人聲請函台大醫院調取蘇燦輝病歷、
      護理資料及查詢其診療等相關情形，經該院於九十一年十一月十九日以九十一
      校附醫祕字第九一○○二○七七六○號函覆：「（一）經查蘇燦輝先生確曾於
      八十七年七月三日，因黃疸而前來本院總院急診醫學部急診，次日住入內科部
      病房診治。病人所做的腹部超音波檢查發現，其除了脂肪肝外，既無膽結石，
      也無膽道阻塞後擴張現象；經醫師給予利疸保肝劑（Proheparum＋Urso）及維
      生素K1的支持性治療後，蘇先生（指蘇燦輝）黃疸指數及肝功能指數逐漸自行
      恢復，至同年七月十日出院；此後門診追蹤並無黃疸復發現象。．．．（二）
      八十九年十二月二十八日，蘇先生前來本院總院耳鼻喉部門診就診，據其表示
      因在二週前發現自己的左側頸部有腫瘤，故而前來就醫。門診次日病人即住入
      本院，至同年十二月三十一日出院；住院期間經切片檢查證實罹患惡性下咽（
      鼻咽）癌。依據現今醫學研究所知，下咽癌之主要危險因子包括病毒感染、基
      因缺損、吸菸、喝酒及嚼食檳榔等，與膽性汁滯留性肝炎應無因果關係」等情
      ，有該函及病歷資料在卷足憑（見原審卷七七至一二○頁），且上訴人對於台
      大醫院上開函覆結果及檢附病歷資料均不爭執（見原審卷一二六頁），是被上
      訴人主張：蘇燦輝罹患鼻咽癌即附約保險事故之發生，與其未告知事項（即曾
      因酒精性肝炎住院受醫師診療及住院七日）間並無因果關係一事，自屬可取。
  ２、次查，本院再依上訴人聲請向中央健保局調閱蘇燦輝自八十四年一月一日至九
      十二年三月止所有就診資料，蘇燦輝僅在石保順醫院、三重醫院、義榮診所及
      台大醫院有就診紀錄，故本院再依其聲請函石保順醫院、三重醫院、義榮診所
      查詢有關蘇燦輝就診情形，據：(1)、石保順醫院函覆稱：「該醫院已於八十九
      間歇業，現為保順聯合診所，據依電腦病歷資料：八十七年二月九日診斷為
      腸炎。八十七年二月十九日為左第二手指裂傷縫合。八十七年三月二日外
      傷縫合拆線。八十七年七月三日係腹脹、食慾不振來院就診。九十年十月
      十八日保順聯合診所就診部分，為係高燒及喉痛之上呼吸道感染。」；(2)三重
      醫院函覆稱：「八十七年四月十七日遭太太用手抓傷右側陰囊。」；(3)義榮診
      所函覆稱：「在本院僅於九十年一月四日及九十一年九月二十日分別因下背疼
      痛就診過兩次。」等情，此有石保順聯合診所九十二年十月七日函及診療記錄
      單、三重醫院九十二年十月十六日北縣重醫歷字第○九二○○○六一○二號函
      及病歷、義榮診所九十二年十月七日函及病歷附卷足參（見本院卷八九至九○
      頁、九二至九四頁、八四至八五頁），益證，蘇燦輝於八十九年十二月十五日
      簽訂系爭保險契約前五年內，固曾至石保順醫院、三重醫院、義榮診所及台大
      醫院等四家醫院就診，但均非與惡性下咽（鼻咽）癌有關之疾病就醫至明。
（四）從而，蘇燦輝固於八十九年十二月十五日簽訂系爭保險契約時，應有依書面詢
      問事項告知上訴人，其曾於八十七年七月間因黃疸至台大醫院急診，並經診斷
      為「疑似膽汁滯性肝炎、酒精性肝臟疾病」之義務，然承前所述，其嗣後罹患
      惡性下咽（鼻咽）癌（即保險事故之危險發生）與其未告知被上訴人事項（即
      曾因酒精性肝炎住院受醫師診療及住院七日）並無因果關係，則依據保險法第
      六十四條第二項但書之規定，上訴人亦不得執此解除契約至明。
（五）上訴人再抗辯：兩造間所締保險契約，其終身壽險為主約，其餘疾病及健康保
      險為附約，本件因蘇燦輝違反告知義務，嚴重影響伊就主約部分危險之評估，
      是對主約部分行使解除權，再因主約之解除附約隨之溯及無效，本件並無保險
      法第六十四條但書之適用云云。但查，參照卷附兩造所簽訂之重大疾病終身健
      康保險附約、新防癌終身保險附約、及健康保險附約（定額加強型，含住院醫
      療保險金、手術及雜費保險金；實支實付型計劃）第一條第一項規定：「本保
      險附約（以下簡稱本附約）依主保險契約（以下簡稱主契約）要保人之申請，
      經本公司同意附加與主終身保險契約（以下稱主契約）訂定之。」；及健康保
      險附約、新防癌終身保險附約第十條規定：「附約的終止（二）：本附約有下
      列情形之一者，其效力即行終止，但本附約繳費期滿不在此限：一、主契約效
      力終止。．．．」意旨以觀（見本院卷二一頁、二四頁、二八頁、二二頁、二
      五頁），可知系爭保險契約之主、附契約間具有不可分性，此亦為上訴人所自
      陳，準此，本件附約之保險事故危險既已發生，雖蘇燦輝違反告知義務，但依
      據保險法第六十四條第二項但書規定，其違反告知義務與附約危險並無因果關
      係，是上訴人本不得執蘇燦輝違反告知義務而解除系爭保險附契約，且基於主
      附契約不可分性，其自不得解除終身壽險保險主契約甚明。是上訴人抗辯：兩
      造間所締保險契約，其終身壽險為主約，其餘疾病及健康保險為附約，本件因
      蘇燦輝違反告知義務，嚴重影響伊就主約部分危險之評估，是對主約部分行使
      解除權，再因主約之解除，附約隨之溯及無效，本件並無保險法第六十四條但
      書之適用云云，顯無可取。
（六）再按「保險人應於要保人或被保險人交齊證明文件後，於約定期限內給付賠償
      金額。無約定期限者，應於接到通知後十五日內給付之。保險人因可歸責於自
      己之事由致未在前項規定期限內為給付者，應給付遲延利息年利一分。」，保
      險法第三十四條定有明文。經查，蘇燦輝於九十年五月二十五日向上訴人提出
      保險理賠金額共計二百四十萬一千四百元之申請，則上訴人至遲應於九十年六
      月九日前給付保險金等情，有卷附台北安和郵局第二六九號存證信函（見原審
      卷三六至三八頁），並為上訴人所不爭執（見原審卷六四頁），是被上訴人依
      據保險契約請求上訴人給付上開保險金額及自九十年六月十日起按年息百分之
      十計算之法定遲延利息，於法有據，應予准許。
六、綜上所述，被上訴人主張：蘇燦輝未告知上訴人事項（即曾因酒精性肝炎住院受
    醫師診療及住院七日），與危險發生（即罹患惡性下咽（鼻咽）癌）間，並無因
    果關係，是依據保險法第六十四條第二項但書規定，上訴人不得解除契約等語，
    為可採。上訴人所辯，均無可取。從而，被上訴人本於保險契約之法律關係，請
    求上訴人給付保險金二百四十萬一千四百元，及加計自通知十五日後之翌日即九
    十年六月十日起，按年息百分之十計算之法定遲延利息，為有理由，應予准許。
    是則原審判命上訴人如數給付，並依兩造之聲請，以供擔保為條件，為准免假執
    行之宣告，於法並無不合。上訴意旨指摘原判決不當，求予廢棄改判，為無理由
    ，應予駁回。
七、據上論結，本件上訴為無理由，依民事訴訟法第四百四十九條第一項、第七十八
    條，判決如主文。
中　　　華　　　民　　　國　　九十三　　年　　　一　　　月　　 二十 　　日
                                民事第十七庭
                                    審判長法  官    黃　騰　耀
                                          法  官    俞  慧  君
                                          法  官    楊　絮　雲
正本係照原本作成。
如不服本判決，應於收受送達後二十日內向本院提出上訴書狀，其未表明上訴理由者
，應於提出上訴後二十日內向本院補提理由書狀（均須按他造當事人之人數附繕本）
上訴時應提出委任律師或具有律師資格之人之委任狀；委任有律師資格者，另應附具
律師資格證書及釋明委任人與受任人有民事訴訟法第四百六十六條之一第一項但書或
第二項（詳附註）所定關係之釋明文書影本。
中　　　華　　　民　　　國　　九十三　　年　　　一　　　月　　 二十 　　日
　　　　　　　　　　　　　　　　　　　　　書記官    王　秀　雲
附註：
民事訴訟法第四百六十六條之一（第一項、第二項）：
對於第二審判決上訴，上訴人應委任律師為訴訟代理人。但上訴人或其他法定代理人
具有律師資格者，不在此限。
上訴人之配偶、三親等內之血親、二親等內之姻親，或上訴人為法人、中央或地方機
關時，其所屬專任人員具有律師資格並經法院認為適當者，亦得為第三審訴訟代理人
。
